臺灣高等法院臺中分院民事判決　　　　92年度上字第322號
上　訴　人
（即被上訴人）林阿川即裕德土木包工業
訴訟代理人　劉喜律師
複　代理人　乙○○
被　上訴人
（即上訴人）甲○○
訴訟代理人　王秋霜律師
上列當事人間請求履行契約事件，上訴人對於中華民國92年5月2
日臺灣臺中地方法院第一審判決（90年度訴字第3861號），提起
上訴，經本院94年9月20日辯論終結，判決如下：
    主  文
原判決關於駁回林阿川即裕德土木包工業（以下簡稱林阿川）後
開第二項之訴部分及該部分假執行之聲請暨訴訟費用之裁判均廢
棄。
甲○○應再給付林阿川新台幣（下同）伍拾貳萬零柒佰玖拾玖元
，並自民國90年12月8日起至清償日止按年息百分之五計算之利
息。
林阿川其餘上訴及甲○○之上訴駁回。
第一、二審訴訟費用由甲○○負擔十分之三，餘由林阿川負擔。
本判決第二項於林阿川以壹拾貳萬元為甲○○供擔保後得假執行
，但甲○○如於執行標的物拍定、變賣前為林阿川預供擔保伍拾
貳萬零柒佰玖拾玖元，得免為假執行。
    事實及理由
一、本件上訴人林阿川主張：兩造於88年11月18日訂立合建契約
    ，由被上訴人甲○○提供其所有坐落台中縣神岡鄉○○段82
    9-2土地，供伊出資興建房屋，依合建契約第4條約定，全部
    興建房屋之分配依各棟房屋價值，由兩造各分得百分之50。
    甲○○分得部分，則分別以其配偶及子女為起造人。嗣兩造
    於89年2月1日就Ｄ、Ｏ兩棟房屋協議互換，除由甲○○取得
    靠馬路之Ｄ棟房屋外，甲○○同意另給付伊650,000元，以
    補償差額，惟甲○○迄未給付，伊自得依上開協議，請求甲
    ○○給付該筆款項。伊另承攬甲○○分得之房屋後面增建2
    層樓工程，約定1樓增建部分每坪32,000元，2樓增建部分每
    坪30,000元，伊已依約完成增建工程，經核算結果，甲○○
    應給付增建工程款1,325,129元。又依合建契約書第13條之
    約定，甲○○應於1樓樓地板完成，將伊所應持有土地過戶
    予伊或其指定人。而第25條約定，如甲○○於履行本契約有
    遲延或違約之情形，應賠償伊訂購戶之損失。查伊已於89年
    5月25日完成1樓樓地板，但甲○○未依約定將伊分得房屋之
    基地所有權移轉登記予伊，因伊業將房屋出售他人，甲○○
    違約遲延辦理土地過戶，以致延後辦理貸款，使伊延後取得
    貸款，而發生利息損失1,204,111元，伊自得依合建契約第
    25條約定及民法第231條規定請求甲○○賠償上開損失等情
    ，求為命甲○○應給付伊新台幣（下同）3,179,240元，並
    加付法定遲延利息之判決。
二、被上訴人甲○○則以：本件合建房屋有(1)上訴人林阿川承諾
    房屋牆壁之鋼筋，以3分鋼筋綁兩層，但實際上僅以4分鋼筋
    綁1層，致使房屋強度結構減低，牆壁產生龜裂、漏水。及
    林阿川因施工之便打通牆壁，嗣後僅以磚塊塞補並未綁鐵回
    復原狀。(2)樓地板龜裂，牆腳與樓地板未接合，防水塗裝施
    工不良。(3)側牆、共同牆、頂樓梯間背面、頂樓樓梯間及陽
    台及後牆未施作油漆工程，亦未作防水處理。(4)頂樓水塔未
    裝設水塔梯。(5)照明設施未作檢測工程等瑕疵。伊除於林阿
    川在90年11月26日限期要求其修補瑕疵及完工交屋後，修補
    Ｎ、Ｇ棟共同壁防水處理外，經伊多次催告修補瑕疵，均置
    之不理。依台灣省建築師公會第二次鑑定結果，可知使用
    3井鋼筋配紮與4井鋼筋之價差為57,600元。牆壁加作油漆
    部份費用為151,435元。浴室加作防水處理費用為205,095
    元。加裝抽風設備費用為25,200元。屋頂7厘石防水粉刷
    重作費用為348,700元。供電安全檢測費用為18,000元。
    施工預留孔鋼筋混凝土填補為11,255元。水塔不鏽鋼梯
    費用36,000元。牆壁龜裂處理費9,555元。以上各項合計
    為962,840元，此為伊所受損害，自得依民法第495條第1項
    規定請求伊賠償損害。而伊就增建部分，所應給付之工程款
    僅包括八戶增建費用976,600元，及Ｅ戶變更、追加衛浴設
    備及廚房貼磁磚之費用49,358元合計為1,025,958元，扣除
    登記為尤瑞美之房屋1樓未施工部分73,815元，伊就增建部
    分應給付之工程款為952,143元，與交換房屋差額650,000元
    ，合計1,602,143元。又林阿川尚欠伊其應負擔之代書費42,
    591元，伊就此金額與前開損害賠償金額主張抵銷，故伊僅
    應給付林阿川596,712元，惟伊主張同時履行抗辯即於林阿
    川交付保固書及法定抵押權拋棄書及使用執照正本之同時願
    給付之。另本件房屋因林阿川未按圖施工，致伊依林阿川之
    建築師提供之分割圖辦理，因分割圖寬度與實地寬度及地籍
    圖寬度不符，經地政機關要求補正，幾經伊委託代書努力始
    完成過戶予林阿川及其指定之人，是本件土地分割之延誤，
    係歸責於林阿川之事由。況依合約附註第4條前段約定內容
    ，可知本件兩造立約時即約定過戶於林阿川之土地不得持向
    銀行貸款，林阿川自不得主張其違約辦理土地貸款所支付之
    利息為其所受損失等語，資為抗辯。
三、查兩造於88年11月18日訂立合建契約，由甲○○提供其所有
    坐落台中縣神岡鄉○○段829-2土地，由林阿川出資興建房
    屋，依該契約第4條約定，全部興建房屋之分配依各棟房屋
    價值，由兩造各分得百分之50。甲○○分得部分，分別以其
    配偶及子女為起造人。嗣兩造於89年2月1日就Ｄ、Ｏ兩棟房
    屋協議互換，除由甲○○取得靠馬路之Ｄ棟房屋外，甲○○
    同意另給付林阿川六十五萬元，以補償差額，惟甲○○迄未
    給付。至90年3月1日兩造另訂立委建契約書，由林阿川承攬
    甲○○分得之房屋後面增建2層樓工程，約定1樓每坪32,000
    元，2樓每坪30,000元，甲○○依合建契約第13條約定，應
    於1樓樓地板完成後，將林阿川所應持有土地過戶予林阿川
    或其指定之人等情，為兩造不爭之事實，並有林阿川提出合
    建契約書一件、委建契約書一件在卷可稽。
四、茲林阿川主張，依前開兩造90年3月1日訂立之委建契約書，
    甲○○就上開增建部分應給付伊工程款1,325,129元，雖提
    甲○○追加工程明細表為證，但為甲○○所否認。經查該明
    細表為林阿川自行製作，並無其他佐證足認為真實，已難據
    其片面主張，而認為真實，且依上開委建契約書第8條約定
    ，追加面積應以實際測量坪數為準，非以預估坪數計算。而
    甲○○所分得後面增建之面積，除編號Ｏ（登記名義為廖尤
    秀絨）房屋之1、2層，實際面積各為8.5坪（折合28.1平方
    公尺）外，其餘7戶（即編號Ｃ、Ｄ、Ｆ、Ｇ、Ｅ、Ｍ、Ｎ
    ）1 、2層實際增建面積均為8.4坪（即27.78平方公尺），
    此經台灣省建築師公會鑑定在案，有該會第1次鑑定報告可
    稽。則1樓增建部分，依1樓增建費用每坪為32,000元計算，
    每戶1樓增建費用，除登記名義人廖尤秀絨（編號Ｏ）之1戶
    為272,000元（32,000×8.5=272,000）外，其餘7戶各為26
    8,800元（32,000×8.4=268,800）。其次，關於2樓增建部
    分，依2樓增建費用每坪30,000元計算，除登記名義人廖尤
    秀絨之1戶（編號Ｏ）為255,000元（30,000×8.5=255,000
    ）外，其餘7戶各為252,000元（30,000×8.4=252,000）。
    易言之，1、2樓增建費用，除登記名義人廖尤秀絨之1戶部
    分應為527,000元，其餘7戶應各為520,800元，此部分費用
    合計為4,172,600元（527,000＋520,800×7＝4,172,600）
    。惟依委建契約書第6條約定本追建部分金額應扣減原前未
    建神明廳5坪之金額後，甲○○應於簽約日後10天內以現金
    一次交付林阿川。是各戶房屋增建費用應扣除未建神明廳之
    金額，而神明廳原預計建於3樓屋頂前面突出物，為兩造所
    不爭執，亦有合建契約書可稽，據此應扣除之神明廳金額，
    應以2樓增建之單價即每坪30,000元計算，較為合理，甲○
    ○辯稱應以每坪32,000元計算云云，自無可採。基此，前開
    每戶增建費用應扣除未建神明廳之金額即150,000元（30,00
    0×5＝150,000），8戶合計1,200,000元（150,000×8＝1,2
    00,000）。再者，甲○○就前開每戶房屋增建部分已各給付
    239,500元，合計1,916,000元（239,500×8=1,916,000），
    亦應予扣除，此由林阿川提出之甲○○追加工程明細表觀之
    即明，林阿川仍主張所增建之8戶房屋1、2樓之坪數均為8.5
    坪計算，自無可採。由上述計算結果，林阿川所得請求增建
    工程款應為1,056,600元。
五、次查89年2月1日兩造就Ｄ、Ｏ二棟協議互換，由甲○○取得
    靠馬路之Ｄ棟，因此甲○○同意給付林阿川補償差額650,00
    0元，為甲○○所不爭執，且房屋已交換完成，因甲○○尚
    未給付，因此林阿川依契約關係，請求甲○○給付差額650,
    000元，原判決就此部分予以准許，自無不合。
六、關於神明廳，林阿川未作部分：林阿川主張每坪造價為30,0
    00元扣除，每戶費用扣除150,000元（每戶5坪，每坪單價應
    按2樓每坪造價30,000元，即甲○○於原審亦自認2樓每坪造
    價為30,000元），茲甲○○主張神明廳造價應按1樓造價每
    坪32,000元計算，即1戶扣除160,000元。惟查1樓應須多貼
    廚房磁磚，故1樓造價每坪多2,000元，2樓與3樓則均無貼磁
    磚，因之3樓神明廳應以每坪30,000元計算，方始合理。甲
    ○○主張每戶應扣除160,000元，自無可採。
七、關於衛浴設備更換部分：林阿川係主張Ｅ戶及Ｄ戶各2套共
    計4套。請求1套費用為25,236元，4套共計100,944元。原審
    囑託鑑定Ｅ戶1套衛浴設備費用為25,108元，原審就此部分
    僅判決甲○○應給林阿川1套之價金25,108元，漏列其餘3套
    75,324元，應再命甲○○給付。
八、關於Ｅ戶2樓加貼磁磚部分：原審僅判准鑑定報告所列金額
    24,250元，林阿川主張伊實際支出24,322元，少判70元。林
    阿川就此部分已予撤回。本院自不予增加此項金額之給付。
九、Ｅ戶水電增加施工費21,000元部分：林阿川主張係伊代為支
    付，故收據正本亦由伊持有云云。惟查Ｄ、Ｅ兩戶為尤瑞典
    經營之大易公司所使用，因係採用不同於其他用戶之工業配
    線，故提前施工，該兩戶所生施工費用已由大易公司支付。
    查林阿川所提出該簽收之請款回條，請款人為大川國際有限
    公司，業主為大易公司，簽收人為尤瑞典，故林阿川並非請
    款人，其據此請求甲○○給付，自屬無據。
十、關於8米道路水幹管、道路施工費用部分：林阿川主張：(一)
    依兩造合建契約第15條第(2)項及第16條第(3)項約定可知，本
    件合建應依政府核准設計圖施作，查林阿川經政府所核准圖
    面，自來水管線、瓦斯管線只是作到房屋的道路正前方，至
    於超出系爭房屋前面之8米計劃道路以外之自來水管線、及
    路面施工、排水管設備，並未在政府所准核本件設計圖施作
    範圍內，則超出部分應向市公所申請施作，並由市公所負擔
    費用，惟須等待市公所編列經費才發包施工，恐曠日廢時，
    故訂約時，因甲○○不願漫長等待市公所施作該工程，甲○
    ○預定將來一定須先施作非合建房屋前後之自來水、及油路
    、排水溝等工程，故兩造在訂約才特別約定，將來林阿川如
    將超出8米道路部分到12米道路之間之管線先行設置時，則
    兩造就該先施作部分之費用須各負擔2分之1。故前揭工程之
    施作因屬「變更使用需要」，故兩造才特別約定。則系爭房
    屋前後以外之外水、道路施工等工程，並非本件合約施作範
    圍，係屬變更使用需要，故自應由甲○○給付。(二)另兩造合
    約書後附設計圖係合建契約之施工範圍，乃合建契約之一部
    分，該設計圖僅設計至本合建房屋前面之8米計劃道路，而
    房屋前面以外之8米計劃道路，並非在本件合建房屋前後，
    且未設計在該兩造合建契約設計圖面上，故該未設計部分因
    甲○○變更使用需要而要求林阿川先行施作，則依合建契約
    約定應由甲○○負擔自屬當然。(三)兩造合建契約第15條第(3)
    項係約定：「乙方應依政府機關核准之圖說，確實施作外，
    對於合建房屋之水電管線埋設，房屋本身前後排水設備以及
    圍牆庭園、2次施工．．．等均包含在本工程範圍，乙方均
    應負責完成，但本約另有規定者不在此限。」，可見兩造係
    僅約定林阿川須施作『房屋本身前後』之8米道路外水幹管
    而已，而『房屋本身前後』以外8米道路即屬超出部分，依
    約應由兩造各分擔2分之1等語。甲○○辯稱：依合建契約第
    15 條第(1)項規定：「合建基地上之整體規劃、建築設計、
    監造、請領建照、使照、所需費用及營造施工中一切工程費
    用，及有關風險承擔，除本約另有規定外，均由乙方負擔」
    、第(3)項係約定：「乙方應依政府機關核准之圖說，確實施
    作外，對於合建房屋之水電管線埋設，房屋本身前後排水設
    備以及圍牆庭園、二次施工、追加建築部分之基礎工程、預
    備設施、管路等均包含在本工程範圍，乙方均應負責完成，
    但本約另有規定者不在此限。」，第16條第(3)三項第1款規
    定是以若法規有變更因此本合建案之規劃設計有變更使用需
    要時，此時即無超出之費用，伊自無庸依第16條第3項第1款
    之規定負擔超出費用之2分之1，此時應適用第15條第1項之
    規定由林阿川負責等語。惟，稽諸兩造合建契約第15條第(1)
    項之範圍，僅約定林阿川就合建基地部分應負責施作。而同
    條第(3)項係約定林阿川須完成依政府機關核准之圖說，及合
    建房屋本身前後之工程，確實施作，至於超出8米路（即超
    出合建房屋本身前後以外其他部分）工程即非林阿川所應負
    擔。此參諸兩造合約書後附設計圖係合建契約之施工範圍，
    乃契約之一部分，該設計圖僅設計位在本合建房屋前之8米
    計劃道路，並未設計超出房屋前面之8米計劃道路連接至外
    面12米道路，顯見該超出工程係變更使用須要。又因依兩造
    合建契約第16條第3項有所約定，林阿川始有負擔2分之1之
    義務，否則此項費用既係因甲○○欲提早使用故提早施工所
    產生，本應由定作人之甲○○負擔，徒以有上開之約定，林
    阿川始應負擔2分之1。此部分原審囑託鑑定結果為：「編號
    Ｍ、Ｏ、Ｒ、Ｎ4戶應負擔自來水外線費93,778元，應分擔
    道路施工費用327,240元」計為421,018元。林阿川於原審請
    求之金額僅為152,680元（即「自來水幹管費8,170×4」＋
    「8 米道路施工費30,000×4」=152,680元），原審就此部
    分遽予駁回，已有不合。茲經林阿川就此部分上訴，除仍請
    求甲○○應負擔152,680元外，並擴張聲明請求應再多給付
    268,3 38元，共計421,018元，為有理由，應予准許。甲○
    ○抗辯契約內之「如有變更使用需要」係指須法規有變更，
    即指合建案之規劃設計有變更使用需要云云，並無所據，自
    不足採。
十、關於代書費分擔部分：甲○○主張林阿川應負擔代書費為11
    7,591元，扣除其已付75,000元，應再付伊42,591元，此據
    甲○○於原審已提出代書費用明細表及單據為證，為林阿川
    於原審所不爭執，已堪認為真實。林阿川於本院再行主張伊
    已付代書費75,000元，甲○○不應再收代書費云云，自非可
    採。原判決就此部分准甲○○主張撤銷其應給付林阿川之金
    額，自無不合。
、關於利息損失部分：林阿川主張伊已將房屋出售他人，甲○
　　○違約辦理土地過戶，致延後辦理貸理，使伊延後取得貸款
　  ，而發生利息損失計124,411元，伊自得依合建契約第25條
    及民法第231條規定請求甲○○賠償等語，並提出利息損失
    明細表為論據。惟依兩造合建契約書第13條固約定甲方（即
    甲○○）應於一樓樓地板完成時，將乙方（即林阿川）所應
    持有土地過戶予乙方或乙方之指定人。惟第二十四條約定甲
    方為確保行使保障權益，乙方應提供所配得土地予甲方設定
    抵押權，甲方並應配合，分戶貸款之需要，於金融機構通知
    之時間內（完成交屋前），塗銷合建標的物土地他項權利，
    如有遲延或拒絕之情形時，適用第25條之規定，此有甲○○
    提出之合建契約書在卷可稽，依該合建契約附註第4項約定
    「依契約書之第13條房地取得（一）甲方將土地過戶乙方，
    於用印時，乙方開立同土地金額之本票壹紙與甲方持有。同
    時，乙方於土地過戶完畢後，將該土地提供甲方設定抵押權
    。（二）乙方在銷售期間，若有銷售房屋，要求甲方塗銷部
    分抵權權，甲方當配合之，但乙方須開立同金額之本票與甲
    方，取信雙方」。已見林阿川於配得土地過戶後，仍有提供
    其分得土地供原地主即甲○○設定抵押權之義務，而甲○○
    於林阿川將房屋銷售他人，辦理分戶貸款時，經金融機構通
    知或林阿川要求後，始有配合塗銷抵押權之義務。故縱使甲
    ○○依合建契約書第13條約定完成伊配得土地之分割過戶，
    迄至房屋銷售他人，辦理分戶貸款前，林阿川既僅能以其分
    得土地設定抵押權予甲○○，而無法向其他人辦理抵押貸款
    ，此適與合建契約書第九條約定「甲乙雙方同意協定均不得
    採取容許任何融資貸款．．．」相呼應，甲○○辯稱：「立
    約時兩造即約明過戶於林阿川之土地不得持向銀行貸款」乙
    節，自足採信。是林阿川於此期間應無貸款利息損失可言。
    至於嗣後林阿川將房屋銷售他人，並辦理分戶貸款，甲○○
    依約有配合塗銷其抵押權之義務，倘其遲延履行，致林阿川
    或買受人受有利息損失，要與甲○○上開分割移轉土地所有
    權之義務，尚無關涉。林阿川主張本件建照於89年3月6日經
    核准發給後，甲○○即於同年月8日動工，甲○○即應依約
    辦理土地分割，俾能在同年5月25日1樓樓地板完成時過戶土
    地，竟遲延辦理分割等情，對此甲○○則辯稱土地分割延誤
    應歸責於林阿川未按圖施工，致伊依林阿川之建築師提供之
    分割圖辦理，因分割圖寬度與實地寬度及地籍圖寬度不符，
    經地政機關要求補正，幾經伊委託代書努力始完成過戶予林
    阿川及其指定之人云云，姑不論土地分割遲延之歸責事由為
    何，惟此究與林阿川售出房屋後，買受人辦理貸款無關，林
    阿川自無因此而延後取得貸款受有減少利息收入之事。從而
    ，林阿川主張伊業將房屋出售他人，甲○○因違約遲延辦理
    土地過戶，以致延後辦理貸款，使伊延後取得貸款，而發生
    利息損失云云，自無可採。故林阿川依合建契約第25條約定
    及民法第231條規定請求甲○○賠償此部分利息之損失，自
    非有理。原判決予以駁回，並無不合。
十二、由上述，林阿川得請求甲○○給付之工程為：增建部分為
　　1,056,600元，互換房屋價差650,000元，衛浴設備更換差價
  　75,324元，8米道路水幹管、道路施工費用421,018元，扣除
    林阿川應給付甲○○之代書費42,591元後，計得2,160,351
    元，原審僅判命甲○○應給付林阿川1,639,552元，駁回林
    阿川其餘之請求，就其中520,799元部分尚有未洽，應由本
    院廢棄，改判命甲○○再為給付，並加付法定遲延利息。林
    阿川其餘上訴及甲○○經原審判決應予給付部分之上訴均無
    理由，應予駁回。
十三、甲○○雖辯稱：伊所分得合建房屋尚未完工，復有前述瑕疵
    ，經伊多次催告林阿川修補，均置之不理。經原審囑託台灣
    省建築師公會鑑定結果，可知使用3分鋼筋配紮與4分鋼筋配
    紮之價差為57,600元，牆壁加作油漆部份費用為151,435元
    ，浴室加作防水處理費用為205,095元，加裝抽風設備費用
    為25,200元，屋頂7厘石防水粉刷重作費用為348,700元，供
    電安全檢測費用為18,000元，施工預留孔鋼筋混凝土填補為
    111,255元，水塔不鏽鋼梯費用36,000元，牆壁龜裂處理費
    9,555元，以上各項合計為962,840元，此為伊所受損害，自
    得依民法第495條第1項規定請求林阿川賠償之，並以之主張
    抵銷云云。按因可歸責於承攬人之事由，致工作發生瑕疵者
    ，定作人除依前2條之規定，請求修補或解除契約，或請求
    減少報酬外，並得請求損害賠償，為民法第四百九十五條第
    一項所明定。又損害賠償旨在填補被害人所受之損害，故必
    被害人實際受有損害，始有請求賠償義務人賠償之權利。今
    甲○○雖稱伊所分得之合建房屋有前述瑕疵，並聲請原審法
    院囑託台灣省建築師公會鑑定之，經該公會鑑定結果，固認
    使用3井鋼筋配紮與4井鋼筋之價差為57,600元，牆壁加作油
    漆部份費用為151,435元，浴室加作防水處理費用為205,095
    元，加裝抽風設備費用為25,200元，屋頂7厘石防水粉刷重
    作費用為348,700元，供電安全檢測費用為18,000，施工預
    留孔鋼筋混凝土填補為111,255元，水塔不鏽鋼梯費用36,00
    0元，牆壁龜裂處理費9,555元，以上各項合計為962,840元
    ，固有該公會鑑定報告可稽，然上開除鋼筋部分以外之各項
    金額僅係台灣省建築師公會就甲○○所稱之瑕疵，預估其修
    補所需之費用額，究非甲○○已實際已支出之費用，伊自尚
    無損害可言。則甲○○所稱伊分得之合建房屋有上述瑕疵乙
    情縱然屬實，亦無依民法第495條第1項規定，請求林阿川先
    予賠償上開預估費用之餘地。至於鋼筋部分，查本件合建契
    約書所附建材表關於結構部分記載「本建物採永久性鋼筋混
    凝土磚造加強，經電腦精確計算，依縣政府核准圖樣施工，
    ．．．」，此有林阿川提出之建材表足資佐證，而本件經台
    中縣政府核准之圖說係採4分鋼筋單層雙向配紮，而非3分鋼
    筋單層雙向，亦有台灣省建築師公會鑑定報告可稽，而實施
    鑑定之建築師即證人洪威雄證稱：「設計圖如果是使用4分
    鋼筋，那施工一定要按設計圖施工」，是林阿川依經建築主
    管機關核准之設計圖說施工，實屬合法。另原審法院依甲○
    ○之聲請訊問證人即伊之女婿廖上鑌及證人即伊委任之代書
    朱燡雯，證人廖上鑌於原審亦證稱：「合建內容是他們講好
    了再寫契約，合約打完後，因為九二一地震，地主（即甲○
    ○）要求3分鋼筋綁2層加強結構，對方（即林阿川）保證結
    構沒問題」，「當時建商有答應改4分鋼筋為3分鋼筋，但合
    建契約已訂好了，為何沒再更改，我不清楚」等語，證人朱
    燡雯亦認稱：「契約內容由兩造講好之後再由我寫在契約書
    上，然後再由他們看過後簽名，契約訂好後甲○○之兒子向
    林阿川要求3分鋼筋要綁3層，地基鋼鐵要連棟地樑，牆壁鋼
    筋要綁2層，林阿川有答應，我問兩造是否加註在契約書上
    ，林阿川說不用，結果林阿川沒按這樣做」等語，惟本件合
    建契約簽訂於88年11月18日，其訂約時間顯已在921地震之
    後，如甲○○慮及地震之威力，而有強化系爭合建房屋之結
    構安全，自會於訂約時即與林阿川約明，而無於訂約後另做
    要求之理。況兩造既已就房屋建材、結構講好，再簽訂合建
    契約書，其後如就鋼筋配紮事項另成立協議，因事關房屋結
    構安全之重要事項，豈會不慎重其事而增添載於上開契約書
    內？是證人廖上鑌、朱燡雯2人之證言，顯違反常情，均難
    據為有利於甲○○之認定。而台灣省建築師公會就此部分鑑
    定結果，認林阿川依經縣政府核准之圖說施工，應無影響結
    構安全之虞，亦有該公會鑑定報告足按，自難謂此部分為瑕
    疵，甲○○辯稱因此使房屋結構強度減低，且林阿川未依約
    定以3分鋼筋綁2層施作而以4分鋼筋1層之方式施作，2種施
    作方式間有價差，經建築師公會鑑定確實有差價，則林阿川
    此部分之施工未符合約定品質且亦不能修補，伊自得請求減
    少報酬併請求損害賠償云云，亦有未合。故甲○○以其所主
    張林阿川應賠償損害之金額962,840元，與林阿川請求其給
    付之金額抵銷，即無所據。綜上，甲○○辯稱伊分得之房屋
    有前述瑕疵，林阿川應依民法第495條第1項規定賠償其損害
    計為962,840元，並主張以此金額與伊應付林阿川之工程款
    抵銷，自無可採。
十四、甲○○復辯稱伊主張同時履行抗辯，即於林阿川交付保固書
    及法定抵押權拋棄書及使用執照正本之同時，伊始給付款項
    云云。然查甲○○應給付林阿川之上開金額為交換房屋之差
    價及增建部分之工程款項，前者係基於兩造間之房屋互易契
    約，後者則基於兩造之承攬契約，均有別於兩造間之房屋合
    建契約。故縱林阿川基於合建契約有交付保固書之義務，此
    項義務亦與甲○○基於房屋交換契約所應給付差價義務，亦
    無對價關係。且兩造就增建部分，並未約定林阿川應交付保
    固書，此有林阿川提出之委建契約書可稽，林阿川就此部分
    ，亦無交付保固書之義務。另法定抵押權之拋棄要與房屋交
    換契約無關，林阿川就房屋之交換當無交付法定抵押權拋棄
    書之義務。而林阿川就增建部分亦無交付法定抵押權拋棄書
    之義務，此觀上開委建契約書無關此之約定即明。至於林阿
    川就其交換之房屋，縱有交付使用執照之義務，亦僅係附隨
    義務，此與甲○○之給付差價義務，並無對價關係，且無證
    據足資證明二者須同時履行，甲○○自難以林阿川應交付使
    用執照，主張同時履行之抗辯。至於，林阿川基於合建契約
    縱有交付合建房屋之使用執照之義務，然甲○○尚不能以林
    阿川尚未履行此項義務，而拒絕給付交換房屋之差價，更不
    待言。又增建部分屬違章建築，為甲○○自承在卷，則林阿
    川就此部分無交付使用執照之義務，應無疑義。是甲○○以
    林阿川應履行交付保固書及法定抵押權拋棄書及使用執照正
    本之義務，而主張同時履行抗辯，亦屬無據。
十五、原審就上開甲○○之抗辯，認無可採而為敗訴之判決，核無
    違誤。甲○○就此部分指摘原判決不當，求予廢棄，為無理
    由。
十六、林阿川陳明願供擔保請為宣告假執行，甲○○陳願供擔保請
    為免假執行，核均無不合。爰就林阿川在本院獲勝訴部分，
    分別酌定相當之擔保金額，准如主文第5項所示。
十七、據上論斷，本件林阿川之上訴為一部有理由，一部無理由，
    甲○○之上訴為無理由，依民事訴訟法第449條第1項、第
    450條、第79條，判決如主文。
中　　華　　民　　國　　94　　年　　9 　　月　　30　　日
　　                  民事第三庭審判長法　官  陳照德
                                      法　官  蔡王金全
                                      法　官  陳成泉
以上正本係照原本作成。
如對本判決上訴，須於收受判決送達後二十日內向本院提出上訴
書狀，其未表明上訴理由者，應於提出上訴後二十日內向本院提
出上訴理由書 (須按他造人數附具繕本)。
上訴時應提出委任律師為訴訟代理人之委任狀。具有民事訴訟法
第四百六十六條之一第一項但書或第二項之情形為訴訟代理人者
，另應附具律師及格證書及釋明委任人與受任人有該條項所定關
係之釋明文書影本。
                                      書記官　許哲禎
中　　華　　民　　國　　94　　年　　10　　月　　5 　　日
                                                      Ｈ
